【裁判字號】    90,台上,6810
【裁判日期】    901108
【裁判案由】    貪污
【裁判全文】
最高法院刑事判決                                九十年度台上字第六八一○號
    上  訴  人  甲○○
    選任辯護人  史錫恩律師
右上訴人因貪污案件，不服台灣高等法院高雄分院中華民國九十年二月二十一日第二
審更審判決（八十九年度上更(一)字第三三號，起訴案號：台灣高雄地方法院檢察署八
十五年度偵字第二七七○八號），提起上訴，本院判決如左：
    主  文
原判決撤銷，發回台灣高等法院高雄分院。
    理  由
本件原判決認定上訴人甲○○前任職華南商業銀行（民國七十九年間為官股逾百分之
五十之公營行庫，以下簡稱華南銀行）岡山分行（以下簡稱岡山分行）經理，為依據
法令從事公務之人員。七十九年初，勗群工業有限公司（以下簡稱勗群公司，負責人
陳文進業經判決無罪確定，實際負責人為陳文諒，由第一審法院通緝中）向岡山分行
申請短期建築週轉金貸款，上訴人鑒於陳氏兄弟之家族企業中，書香建設股份有限公
司（下稱書香建設公司）及大立證券股份有限公司（下稱大立證券公司）與岡山分行
素有金錢往來，一方面為爭取大立證券公司營業後將所有股戶及股款之事宜委予岡山
分行辦理，以提昇岡山分行之業績，一方面勗群公司係民意代表介紹開戶，本件申貸
期間迭有民意代表關切，上訴人明知該筆貸款非有現物抵押，僅以勗群公司所提之貸
款計劃書為基礎，並以日後營運作為償還貸款之來源，非有實質擔保，且金額龐大，
固依程序報請華南銀行總行放貸建築融資（無擔保品）新台幣（下同）五千萬元，由
總行授信小組審核，審核後准予放貸，惟批覆時已具體批示「應按工程進度分批撥貸
。注意建築施工興建情形」等注意事項，上訴人對於主管之該核貸事務，竟基於圖他
人不正利益之犯意，於七十九年一月二十三日總行批覆可分批撥貸之翌日（即二十四
日），違背總行批覆指示，未經分行內部逐級經辦員之簽陳，即以勗群公司欲一次撥
貸之申請書，逕自將五千萬元以轉帳傳票親自蓋章後撥入勗群公司帳戶內，使勗群公
司獲不正利益達五千萬元，日後勗群公司亦未依計劃興建七層大樓，只建至三樓即倒
閉停工，造成岡山分行呆帳達三千九百十四萬一千三百五十三元等情。因而撤銷第一
審關於諭知上訴人無罪部分之判決，改判論處上訴人依據法令從事公務之人員對於主
管之事務，直接圖利罪刑，固非無見。
惟查：(一)、判決不適用法則或適用不當者，為違背法令，刑事訴訟法第三百七十八條
定有明文。又八十一年七月十七日修正前戡亂時期貪污治罪條例第六條第三款係有關
對於主管或監督之事務，直接或間接圖利之處罰規定，同條第四款則為有關對於非主
管或監督之事務，利用職權機會或身分圖利之處罰規定。原判決說明適用上訴人行為
時即八十一年七月十七日修正前戡亂時期貪污治罪條例第六條第四款論處上訴人對於
主管之事務，直接圖利罪刑，難謂無適用法則不當之違誤。(二)、判決所載理由矛盾者
，其判決當然為違背法令，此觀刑事訴訟法第三百七十九條第十四款之規定甚明。原
判決理由二說明本件依刑法第二條第一項但書規定，為新舊法之比較，以上訴人行為
時法即八十一年七月十七日修正前之戡亂時期貪污治罪條例之規定，對上訴人最為有
利予以適用，核與其據上論結欄敘述引用刑法第二條第一項前段之規定為新舊法之比
較適用依據之說明相齟齬，亦有理由矛盾之可議。(三)、上訴人於原審審理時辯稱岡山
分行將貸款案件陳報總行批示時，均附上「放款批覆書」、「補充說明書」、「預定
工程進度表」等文件，但勗群公司貸款案之「放款批覆書」於七十九年一月二十三日
批示下來時，「補充說明書」及「預定工程進度表」卻未隨同一起送回岡山分行，直
至七十九年二月二十三日才送回，有「補充說明書」可稽。而「補充說明書」僅為「
放款批覆書」之補充說明，並非另一獨立之請示，若總行於七十九年一月二十三日在
「放款批覆書」上所批示之「應按工程進度分批撥貸」等語，係指應按「補充說明書
」第五點說明「依工程進度之工程造價百分之五十撥貸」之意，則當時送回「放款批
覆書」理應將「補充說明書」及「預定工程進度表」隨同「放款批覆書」一併送回岡
山分行，豈會將「補充說明書」單獨留住未發？參以勗群公司之關係企業劦廷公司另
一件貸款案，華南銀行總行於七十九年二月二十三日批示下來時，係將「放款批覆書
」連同「補充說明書」及「預定工程進度表」一併送回岡山分行，因此岡山分行即依
總行之批示製作分層撥放表，並按工程進度分層撥貸，足見本件貸款上訴人主觀上以
為總行對「補充說明書」之說明並不同意，乃依華南銀行總行於七十六年一月七日七
六審一字第○○○二號函訂定之「本行（華南銀行）辦理建築業貸款作業要點」第九
點規定「於建築基地辦妥抵押權設定登記後撥付百分之七十，其餘百分之三十於建物
地面第一層底板完成時撥付」辦理，並無圖利勗群公司之犯意及行為（原審法院上更
(一)字卷第(一)宗第八十六至八十八頁）。稽諸華南銀行授權放款戶檔案夾影本內附本件
放款批覆書二紙，其右下角所蓋之華南銀行審查部授信批覆章所標示之日期，一為七
十九年二月二十三日，一為七十九年一月二十三日，而所附之放款補充說明書下方所
蓋該銀行審查部之授信批覆章標示之日期則為七十九年二月二十三日，上訴人前開辯
解是否全然無據？華南銀行總行（八九）逾放字第○九二六四號函謂本件貸款案當初
批覆後「補充說明書」及「預定工程進度表」均連同批覆書送回岡山分行，是否與事
實毫無出入？尚非無疑，此與上訴人否認犯罪所為之辯解是否可採之認定至有關係，
原審未予究明，遽為上訴人不利之認定尚嫌速斷，其審理猶有未盡。(四)、刑事訴訟法
第一百六十四條規定，證物應示被告，令其辨認，如係文書而被告不解其意義者，應
告以要旨。是採為判決基礎之證據資料，必須經過調查程序，而顯出於審判庭者，始
與直接審理主義符合，否則其所踐行之訴訟程序，即屬違背法令。又卷宗內之筆錄及
其他文書可為證據者，應向被告宣讀或告以要旨；審判長每調查一證據畢，應詢問被
告有無意見，復為刑事訴訟法第一百六十五條第一項、第一百七十三條第一項所明定
。而審判期日之訴訟程序，專以審判筆錄為證，依原審審判筆錄之記載，除部分證據
依法踐行訴訟程序，向上訴人提示並告以要旨，且詢問上訴人之意見，給予充分辯論
之機會外，筆錄僅籠統記載審判長問：「對……華南銀行總行函等有何意見？（提示
並告以要旨）」、「對……華南銀行授權放款戶檔案夾有何意見？（提示並告以要旨
）」、「對調查、偵訊、原審、歷審審理及本院調查暨全部卷證有何意見？（提示並
告以要旨）」云云，致原審採為判決基礎之重要證據華南銀行總行（八六）逾放字第
七三三六號函、所謂七十九年一月十八日製作之房地產鑑定表及附於背頁之工地現場
實況照片，劦廷公司貸款批覆書、繳息情形報告書，上訴人於八十四年八月一日於華
南銀行鳳山分行會議室接受內部訪談之紀錄、系爭建物被拍賣時完成三樓結構體之照
片數張、現況照片二張及劦廷公司放款時所製作之「撥款分配表」等文書證據，於審
判期日有無依法踐行調查程序，向上訴人逐一提示給予閱覽或向其宣讀或告以要旨，
而使上訴人有充分辯解之機會，無從判斷，亦有可議。上訴意旨執以指摘原判決不當
，尚非全無理由，應認仍有撤銷發回更審之原因。
據上論結，應依刑事訴訟法第三百九十七條、第四百零一條，判決如主文。
中      華      民      國     九十     年     十一     月      八      日
                              最高法院刑事第四庭
                                  審判長法官  董  明  霈
                                        法官  丁  錦  清
                                        法官  林  茂  雄
                                        法官  王  居  財
                                        法官  張  祺  祥
      右正本證明與原本無異
                                              書  記  官
中      華      民      國     九十     年     十一     月     十三     日


司法院資訊處製作；財團法人民間司法改革基金會備份。
